【裁判字號】    89,簡上,92
【裁判日期】    890731
【裁判案由】    清償債務
【裁判全文】
臺灣臺北地方法院民事判決  八十九年度簡上字第九十二號
    上  訴  人  乙○○
    訴訟代理人  謝恩華  律師
    被  上訴人  台灣美國運通國際股份有限公司
                        設台北市○○○路三六三號十二樓
    法定代理人  丙○○  住同右.
    訴訟代理人  甲○○  住同右.
右當事人間請求清償債務事件，上訴人對於中華民國八十八年十一月三十日本院台北
簡易庭八十八年度北簡字第六五０八號第一審判決提起上訴，本院判決如左：
    主      文
原判決除確定部分外廢棄。
右廢棄部分，發回原審法院。
    事      實
一、上訴人方面：
    (一)聲明：
      １原判決不利於上訴人之部分廢棄。
      ２右廢棄部分駁回被上訴人在第一審之訴。
    (二)陳述：除與原審判決所載相同予以援用外，補稱：
      １由被上訴人台灣美國運通國際股份有限公司所提出之「美國運通企業卡會員
        卡申請表」之形式及內容觀之，應係給公司企業申請之用而不屬於自然人申
        請之表格，更遑論一申請表同時成為二人格者可申請之表格，並不合理。被
        上訴人所提出之美國運通卡合約書第一條規定，顯係針對自然人為對象之規
        定，因此如能以一張企業卡申請表使得公司及負責人同時為會員，且公司與
        自然人之合約書一體適用自然人之合約，原告所提證據顯然矛盾。
      ２參考美國運通企業卡會員申請表上明白指出該卡係授權與公司負責人，並需
        蓋公司大小印鑑章，如此更可證明持卡人應係公司而非個人。再參酌被上訴
        人企業卡申請表中，被上訴人尚需對公司信用資料為查對，其目的為何？且
        於申請書中上訴人係以公司負責人之身分簽立申請書，又依被上訴人之規定
        ，需蓋用公司大小印鑑章，是該卡持卡人係公司而非個人。
    (三)證據：支付命令聲請狀、美國運通企業卡會員申請表各一紙為證。
二、被上訴人方面：
    (一)聲明：上訴駁回。
    (二)陳述：除原審判決所載相同予以援用外，補稱：
      １現今各銀行或公司所發行之企業卡（或稱公司卡），係以擁有公司之公司負
        責人為主要申請對象，亦即申請人需為負責人（即自然人，非公司法人），
        如申請人不符此一條件，不得申請此卡。
      ２觀之被上訴人之美國運通企業卡會員申請表，就形式而言，申請人需為公司
        負責人，就內容而言，申請人需填載其「公司資料」、「公司信用資料」，
        此亦為申請之必要條件。就目的而言，此卡係作為申請人因公出差、應酬等
        公費開銷之用，以清楚分辨個人或因公花費之不同。
      ３經查，上訴人乙○○原所擁有之二張美國運通卡，一張係其個人消費即個人
        卡，另張係針對其公司之公務相關開支之用即企業卡。二張卡清楚分開以免
        公私混淆，無論其申請方式、卡號、對象、條件等完全不同，亦不相干，應
        無疑義。
      ４再者，觀諸上訴人之美國運通附屬卡會員申請表，表格係以上訴人為基本卡
        會員（或稱為主卡），而依其同意之公司員工得以申請為附屬卡會員，依合
        約規定，上訴人自需負責該卡及所有附屬卡之帳款責任。
      ５次查，原審判決書第四點明白揭示：「系爭運通卡合約書第一條第一項明白
        定義，合約書中所指『台端』為列明於美國運通卡上之自然人．．．」，故
        上訴人自應清償系爭消費帳款。
      ６上訴人以申請被上訴人之美國運通企業卡申請書中，蓋有上訴人公司大小印
        鑑章，而認為該企業卡應係「公司」卡，此上訴人恐對各銀行或公司間所發
        行之各類信用卡產品認知有限。信用卡除一般以信用額度區分為普通卡、金
        卡、白金卡外，有以繳款方式區分簽帳卡（如花旗大來及美國運通）及信用
        卡，也有以性別不同（台新玫瑰卡）、身分不同（學生卡）或對企業團體區
        分（認同卡）之各類信用卡，更甚者，因ｅ世代來臨，已有網路虛擬信用卡
        產生，其表面上雖都是信用卡，但得申請者已被限定其必備之條件，有人僅
        得申請一張，有人卻得申請數張，惟一不變的，即是申請人一定係自然人。
        查本案申請書可清楚知悉，在申請人資料填寫部分，局限於「先生／女士」
        之中文姓名，而非公司之中文名稱。
      ７又查，被上訴人發行企業卡已十數年，客戶多達一萬餘家公司，此類型企業
        卡與一般個人卡最大不同處，即在於一般個人卡之附屬卡，僅限於主卡之親
        屬，但企業卡之附屬卡，卻係針對主卡申請人之公司員工，基此，今被上訴
        人欲核發此種企業卡時，即當審核申請人所提供之資料是否擁有該公司（執
        照），有否營利登記，公司銀行信用往來是否正常，公司之大小印鑑章是否
        吻合等等，以便查閱申請條件是否符合，否則發行此一企業卡豈不徒具形式
        ，毫無實義。
      ８因上訴人申請被上訴人之企業卡在先，故其員工林永興、陳美雪、楊仁溥、
        王鄭玉恒等人，皆須經上訴人同意後，得以申請附卡刷卡使用，此如以一般
        個人卡言，則上開人等根本無法成為其附卡可言，遑論欲刷卡消費。再視此
        一申請表，所填載之基本卡（主卡）會員個人資料，皆是上訴人本人，而非
        其公司，亦可證明上訴人所稱公司為申請人云云，為不足採。
    (三)證據：提出美國運通企業卡會員申請表一紙、美國運通附屬卡會員申請表二紙
      為證。
    理      由
一、被上訴人之法定代理人於原審判決後，已變更為丙○○，有被上訴人之董事會議
    事錄、營利事業登記證、公司執照在卷可稽，於本院審理中由其具狀聲明承受訴
    訟，經核並無不符，合先敘明。
二、按第一審之訴訟程序有重大瑕疵者，第二審法院因維持審級制度，得廢棄原判決
    ，而將該事件發回原法院，但以因維持審級制度認為必要時為限，民事訴訟法第
    四百五十一條第一項定有明文，而此項規定，依同法第四百三十六條之一第三項
    規定，於簡易訴訟程序事件之第二審上訴程序準用之。次按言詞辯論，以當事人
    聲明應受裁判之事項為始，關於言詞辯論所定程式之遵守，專以筆錄證之。民事
    訴訟法第一百九十二條、第二百十九條分別著有明文。再按當事人應受判決事項
    之聲明，通常必於言詞辯論時以言詞為之，始為有效，而法院所為判決，以本於
    當事人之言詞辯論為原則，故經言詞辯論之判決，而非本於言詞辯論時當事人之
    聲明為基礎者，即屬違背法令（最高法院五十年度台上字第七二五號著有判例可
    資參照）。
三、經查，本件被上訴人原係對於上訴人及原審另一被告台灣房屋仲介股份有限公司
    （以下簡稱台灣房屋公司）聲請發支付命令，經上訴人及台灣房屋公司提出異議
    而視為起訴。雖被上訴人支付命令聲請狀載有請求之標的並其數量及其原因事實
    ，惟遍查原審於八十八年六月三十日、同年八月四日、同年九月一日、同月十七
    日、同年十月二十日、同年十一月十七日所進行之歷次言詞辯論筆錄，當事人均
    未聲明應受裁判之事項，有各該次言詞辯論筆錄在卷可查，按諸前揭說明，當事
    人未為有效之聲明，原審之言詞辯論程序不得謂已開始，且因未為訴之聲明，原
    告訴之範圍無法確定，兩造無從為正確之攻擊防禦，其訴訟程序顯有重大瑕疵，
    而此項瑕疵影響當事人之審級利益甚鉅。又上訴人雖未指摘及此，惟此項訴訟程
    序上之瑕疵，非僅為當事人利益而設，且為本院依職權調查之事項，為維持審級
    制度，爰將原判決廢棄，發回原審法院更為審理。
四、據上論結，本件上訴為有理由，依民事訴訟法第四百三十六條之一第三項、第四
    百五十一條第一項判決如主文。
中      華      民      國    八十九    年      七      月    三十一    日
                              民事第六庭  審判長法      官    鄭純惠
                                                法      官    林鴻達
                                                法      官    劉坤典
右為正本係照原本作成
本判決不得上訴
中      華      民      國    八十九    年      七      月    三十一    日
                                                法院書記官    王朝枝


司法院資訊處製作；財團法人民間司法改革基金會備份。
